【裁判字號】    98,台上,857
【裁判日期】    980220
【裁判案由】    誣告
【裁判全文】
最高法院刑事判決              九十八年度台上字第八五七號
上  訴  人
即 反 訴人  戊○○
            己○○
            庚○○
            辛○○
            丁○○
上  訴  人  壬○○（係反訴人藍沂田之承受訴訟人）
            癸○○（係反訴人藍田塗之承受訴訟人）
共      同
反訴代理人  莊柏林律師
反 訴 被告  子○○
            甲○○
            乙○○
            丙○○
            丁○○
共      同
選任辯護人  廖學興律師
            鄭勤蓉律師
上列上訴人等因反訴被告等誣告案件，不服台灣高等法院中華民
國九十五年六月十三日第二審判決（九十四年度上訴字第三六六
四號，自訴案號：台灣台北地方法院九十三年度自字第三０四號
），提起上訴，本院判決如下：
    主  文
上訴駁回。
    理  由
按刑事訴訟法第三百七十七條規定，上訴於第三審法院，非以判
決違背法令為理由，不得為之。是提起第三審上訴，應以原判決
違背法令為理由，係屬法定要件。如果上訴理由書狀並未依據卷
內訴訟資料，具體指摘原判決不適用何種法則或如何適用不當，
或所指摘原判決違法情事，顯與法律規定得為第三審上訴理由之
違法情形，不相適合時，均應認其上訴為違背法律上之程式，予
以駁回。本件原判決以反訴意旨略以：第一審判決附件所示藍引
公派下（羅東地區）譜系表（下稱本譜系表），係反訴被告子○
○製作，與上訴人即反訴人戊○○、己○○、庚○○、辛○○、
丁○○（係民國二十八年生）、藍田塗、藍沂田（下稱戊○○等
七人）無關。子○○於八十二年九月二十六日，在祭祀公業藍引
派下員大會（下稱本派下員大會），將本譜系表分發予派下員。
子○○與反訴被告甲○○、乙○○、丙○○、丁○○（係三十一
年生）（下稱子○○等五人）竟誣指本譜系表係戊○○等七人偽
造，據以提起自訴，因認子○○等五人涉犯刑法第一百六十九條
第一項之誣告罪等語。惟經審理結果，認為不能證明子○○等五
人犯罪，因而認為第一審關於反訴被告即子○○等五人誣告部分
之無罪判決，為無不合，予以維持，駁回戊○○、己○○、庚○
○、辛○○、丁○○（係二十八年生）及藍沂田（於九十四年三
月九日死亡）之承受訴訟人壬○○、藍田塗（於九十四年十二月
十七日死亡）之承受訴訟人癸○○在第二審之上訴。原判決已依
據卷內證據資料詳為說明，從形式上觀察，並無何違背法令之情
形存在。上訴意旨略以：(一)證人藍英雪於台灣高等法院九十三年
度重上更(一)字第六四號確認派下權存在事件（下稱本確認派下權
存在事件），在九十三年七月二十六日審理時證述：本譜系表係
子○○製作，並張貼在本派下員大會會場牆壁；證人藍清智證述
：伊在本派下員大會會場牆壁，看到本譜系表各等語。藍英雪、
藍清智所證上情，雖與戊○○之指訴情節，略有歧異，惟就本譜
系表係子○○製作，與戊○○等七人無關等情，則始終如一。又
藍英雪於本確認派下權存在事件更證述：本派下員大會現場錄音
係伊當場錄製，於事後提供予戊○○。該錄音譯文有關子○○部
分，確實是子○○當時所說等語。再子○○於第一審九十四年一
月四日準備程序亦承認，祭祀公業藍引補列後派下員系統表（下
稱補列後派下員系統表）係其於九十二年六月二十日製作，並檢
送台北市內湖區公所等情。而補列後派下員系統表列出二房藍悅
之四男藍榮守（即藍首）（出嗣）至四房藍士奢下之入嗣藍榮守
（即藍首），亦即戊○○等七人之祖先（即十四代祖）與藍引子
孫族譜系統表之記載完全相符，益證子○○等五人明知戊○○等
七人為藍引祭祀公業派下員。原判決僅因戊○○與藍英雪、藍清
智之陳述，略有不符，即悉予摒棄不採，有採證不合證據法則之
違法。(二)證人藍俊雄於本確認派下權存在事件，在九十三年七月
二十六日審理時證稱：伊係藍引大房之子孫，本譜系表包括藍引
二房及四房之子孫，原則上藍引各房之子孫係各自拿各房之藍引
公派下譜系表；證人藍清智證述：藍引之子孫總共有五房，各房
將各自之藍引公派下譜系表，張貼在牆壁上各等語。可見藍引公
派下譜系表係依房別製作，並分發予各房子孫，戊○○等七人於
本派下員大會，取得本譜系表即藍引四房之譜系表，並無不合。
原判決以本譜系表僅列藍引二房及四房之子孫，而為不利於戊○
○等七人之判斷，有悖於論理法則。(三)本確認派下權存在事件民
事判決認定，戊○○等七人係祭祀公業藍引派下員無訛，子○○
等五人不服判決，提起上訴，業經最高法院九十五年度台上字第
一四三九號民事判決駁回上訴確定。子○○等五人為取得本確認
派下權存在事件勝訴，故意將藍榮守列為絕嗣，並自訴戊○○等
七人偽造文書，顯有誣告故意，而非出於誤認。原判決認定子○
○等五人並無誣告故意，不成立誣告罪，有判決適用法則不當之
違法云云。按證據之取捨與證據之證明力如何，均屬事實審法院
得自由裁量、判斷之職權；苟其此項裁量、判斷，並不悖乎經驗
法則或論理法則，又於判決內論述其何以作此判斷之心證理由者
，即不得任意指摘其為違法，而據為提起第三審上訴之合法理由
。經查：(一)刑事訴訟法第一百六十一條第一項規定：檢察官就被
告犯罪事實，應負舉證責任，並指出證明之方法。此項規定，於
自訴（反訴）程序同有適用。因此，自訴人（反訴人）對於自訴
（反訴）之犯罪事實，應負實質舉證責任。倘自訴人（反訴人）
所提出之證據，不足為被告有罪之積極證明，或其闡明之證明方
法，無從說服法院形成被告有罪之心證，基於無罪推定之原則，
自應為被告無罪之諭知。反訴意旨指訴本譜系表係子○○製作，
在本派下員大會會場，當場分發予派下員。子○○等五人竟誣指
本譜系表係戊○○等七人偽造，據以提起自訴等語，有卷附「答
辯及反訴狀」之記載可憑（見第一審卷一第九０頁至第九三頁）
。是以，反訴人就上述反訴之犯罪事實，應負實質舉證責任，而
非僅以證明戊○○等七人係祭祀公業藍引派下員為已足。倘不能
證明子○○製作本譜系表，在本派下員大會會場，當場分發予派
下員，即難認子○○等五人明知本譜系表並非戊○○等七人偽造
，竟捏造事實，提起自訴，而有誣告故意。(1)藍英雪、藍清智於
本確認派下權存在事件，在九十三年七月二十六日審理時，係一
致證述：本譜系表係「張貼」在本派下員大會會場牆壁（見第一
審卷一第一七三頁）；藍英雪並於第一審證稱：伊應該是在本派
下員大會會場牆壁上，看到本譜系表，子○○不可能拿給伊，因
伊與子○○不熟等語。以本派下員大會會場牆壁有「張貼」本譜
系表，多有可能係子○○以外之人所為，與子○○有無製作本譜
系表，在本派下員大會會場分發予派下員，係屬二事，不論藍英
雪或藍清智所證上情，是否可採，均無由據以證明自訴意旨所指
上情，係屬實在。(2)卷附上訴意旨所指本派下員大會現場錄音譯
文（見第一審卷一第一二六頁至第一三一頁），其內容不外乎討
論藍引四房藍奢之子孫包括何人，縱認該錄音譯文有關子○○發
言部分，確實係子○○之陳述無誤，亦與認定子○○有無製作本
譜系表，在本派下員大會會場，分發予派下員一事，難認有何關
聯。(3)藍俊雄於本確認派下權存在事件，在九十三年七月二十六
日審理時證稱：伊係藍引大房之子孫，本譜系表包括藍引二房及
四房之子孫，原則上藍引各房之子孫係各自拿各房之藍引公派下
譜系表；藍清智證述：藍引之子孫總共有五房，各房將各自之藍
引公派下譜系表，張貼在牆壁上各等語（見第一審卷一第一七三
頁），亦與認定子○○有無製作本譜系表，在本派下員大會會場
，分發予派下員一事，並無直接關聯。(4)上訴意旨所指子○○於
九十二年六月二十日製作，並檢送予台北市內湖區公所之補列後
派下員系統表（見外置證物袋），係記載二房藍悅之四男藍榮守
（出嗣），入嗣至四房藍士奢（絕嗣）；有關藍榮守之子孫繁衍
情形，則付之闕如，即無由單憑補列後派下員系統表，據以認定
戊○○等七人之祖先即係藍榮守，亦無從據以證明子○○等五人
有反訴意旨所指上情。(5)既不能證明子○○製作本譜系表，在本
派下員大會會場，分發予派下員，即尚乏積極證據足以證明子○
○等五人虛構戊○○等七人偽造本譜系表，而故為不實指訴。原
判決審酌卷存各項證據，並說明其得心證之理由，認定不能證明
子○○等五人有誣告故意（見原判決理由貳、三，(三)及(四)），並
無上訴意旨所指採證不合證據法則之違法。(二)本確認派下權存在
事件民事判決，固認定戊○○等七人係祭祀公業藍引派下員（按
子○○等五人不服判決，提起上訴，業經最高法院九十五年度台
上字第一四三九號民事判決駁回上訴確定），惟子○○等五人擔
任祭祀公業藍引之管理人，就戊○○等七人是否為祭祀公業藍引
派下員，既有不同意見，依民事爭訟程序解決爭端，不能因戊○
○等七人獲得勝訴判決，即據此認定子○○等五人有誣告故意。
原判決認定子○○等五人並無誣告故意，難認有上訴意旨所指判
決適用法則不當之違法。上訴意旨仍執陳詞，再為事實上之爭執
，或徒憑己見，就原審取捨證據與判斷其證明力之適法行使，及
判決內已明白論斷之事項，任意指摘為違法，並非適法之上訴第
三審理由。本件上訴為違背法律上之程式，應予駁回。又九十二
年二月六日修正公布、九十二年九月一日施行之刑事訴訟法第三
百二十條，已刪除修正前第四項「自訴人不能提出自訴狀者，得
以言詞為之」、第五項「前項情形，自訴人應就第二項各款所列
事項，分別陳明，由書記官製作筆錄；如被告不在場者，應將筆
錄送達被告」之規定，亦即依修正後規定，自訴應提出自訴狀為
之，不得以言詞提起。又反訴準用自訴之規定，刑事訴訟法第三
百三十九條定有明文。則反訴人於辯論終結前，喪失行為能力或
死亡者，其法定代理人、直系血親或配偶，依刑事訴訟法第三百
三十二條規定，聲請法院承受訴訟，得否未提出書狀，而僅以言
詞為之，不無研求餘地。原判決說明反訴人藍沂田已於九十四年
三月九日死亡，其子壬○○於第一審九十四年五月三十日審判期
日，以言詞聲請承受訴訟，應予准許（見原判決理由貳、二）。
原判決認定壬○○於第一審審判期日以言詞聲請法院承受訴訟，
仍為合法一節，是否適法，固值斟酌，然上訴理由並未指摘及此
，本件上訴既不合法律上程式，應予駁回，本院爰不予審酌，附
此說明。
據上論結，應依刑事訴訟法第三百九十五條前段，判決如主文。
中    華    民    國  九十八  年    二    月   二十   日
                      最高法院刑事第六庭
                          審判長法官  洪  清  江
                                法官  韓  金  秀
                                法官  李  錦  樑
                                法官  陳  國  文
                                法官  黃  正  興
      本件正本證明與原本無異
                                      書  記  官
中    華    民    國  九十八  年    二    月  二十七  日
                                                     m


司法院資訊處製作；財團法人民間司法改革基金會備份。
